臺灣高等法院刑事裁定
111年度毒抗字第623號
抗  告  人  臺灣桃園地方檢察署檢察官
被      告  徐國訓


上列抗告人因被告違反毒品危害防制條例案件，不服臺灣桃園地
方法院中華民國111年4月19日裁定（111年度毒聲字第602號），
提起抗告，本院裁定如下：
    主  文
原裁定撤銷，發回臺灣桃園地方法院。
    理  由
一、原裁定意旨略以：被告徐國訓基於施用第二級毒品之犯意，
    於民國110年11月4日上午8時53分許為警採尿時起回溯96小
    時內之某時，在臺灣地區不詳地點，以不詳之方式，施用第
    二級毒品甲基安非他命（下稱甲基安非他命）1次，業據被
    告於警詢時坦承不諱，且有聲請書所列之相關書證可佐，堪
    認被告有施用第二級毒品之犯行，然被告前次施用毒品犯行
    距離本案施用時間，相隔已逾8年，則被告毒癮程度、家庭
    功能及社會生活狀況，可能已有相當變遷，上開事項攸關被
    告究應接受社區醫療處遇抑或監禁式治療，宜究明以後，慎
    重斟酌裁量，聲請意旨並未說明其認定應將被告送觀察勒戒
    之憑據為何，卷內復查無任何足資斷言不宜給予被告附命戒
    癮治療緩起訴之事證，是在能協助形成裁量決定之素材付之
    闕如情形下，本件聲請應有消極不行使裁量權之瑕疵，應重
    為適法之裁量，因而將本件觀察勒戒之聲請予以駁回等語。
二、檢察官抗告意旨略以：本署傳票業已事先記載「若欲接受本
    署附命戒癮治療緩起訴處分，務必到庭」等情，倘被告有心
    戒除毒品並接受附命戒癮治療緩起訴處分，應遵期到庭，被
    告卻未到庭，亦未具任何正當理由請假，堪認被告根本無意
    進行附命戒癮治療之緩起訴處分，何以得逕認檢察官於本件
    聲請係未附任何事證，而有消極不行使裁量權之瑕疵？本件
    業已確認被告之意願，縱檢察官未在聲請意旨清楚載明此情
    ，亦難謂屬「重大明顯瑕疵」，原審裁定認事用法顯然有誤
    ，請撤銷原裁定，更為適當之裁定等語。
三、按現行毒品危害防制條例第24條第1項，採行「觀察、勒戒
    」與「緩起訴之戒癮治療」並行之雙軌模式。「觀察、勒戒
    」程序，係針對受處分人所為保安處分，目的在戒除行為人
    施用毒品身癮及心癮，以達教化與治療之目的，其立法意旨
    在幫助施用毒品者戒毒，性質上為一療程，而非懲罰，並屬
    強制規定；「緩起訴之戒癮治療」，係由檢察官審酌個案情
    形，依毒品危害防制條例第24條規定，改以緩起訴處分方式
    轉介施用毒品者前往醫療院所治療。是否給予被告為附命完
    成戒癮治療之緩起訴處分，事屬刑事訴訟法第253條之1第1
    項及第253條之2第1項第6款特別賦予檢察官之職權，並無「
    緩起訴之戒癮治療」應優先於「觀察、勒戒」的強制規定，
    除檢察官審酌個案情形，依同條例第24條第1項為附命完成
    戒癮治療之緩起訴處分外，凡經檢察官聲請法院裁定將被告
    送勒戒處所觀察、勒戒者，法院僅得就其聲請審查被告是否
    有施用毒品之行為，以及被告是否為「初犯」或「3年後再
    犯」（修正毒品危害防制條例第20條參照）而為准駁之裁定
    ，並無自由斟酌改以其他方式替代或得以其他原因免予執行
    之權，法院原則上應尊重檢察官職權之行使，僅就檢察官之
    判斷有無違背法令、事實認定有誤或其他重大明顯瑕疵，予
    以有限之低密度審查。經查：
    ㈠本件被告於110年11月3日為警拘提到案，經其同意採集尿
      液送驗結果，確呈施用第二級毒品安非他命（下稱安非他
      命）暨甲基安非他命代謝之陽性反應，有臺灣尖端先進生
      技醫藥股份有限公司110年11月19日出具之濫用藥物檢驗
      報告、新竹縣政府警察局毒品犯罪嫌疑人尿液採驗作業管
      制紀錄可按，上開檢驗係以氣相層析質譜儀分析法為確認
      ，出現偽陽性反應之機率極低，該檢驗結果當為真實可信
      ，是被告有聲請意旨所載之施用第二級毒品1次之行為，
      至為明確。又被告本次施用毒品之行為時間，距離其前次
      觀察、勒戒執行完畢釋放後之時間已逾3年，有本院被告
      前案紀錄表可按。則檢察官據以聲請將被告裁定送觀察、
      勒戒，與毒品危害防制條例第20條第1項規定之程序，並
      無不合，參諸前揭說明，法院自應予以尊重。
　　㈡原審雖以上情指謫檢察官之裁量有瑕疵云云。然現行法並
      未課予檢察官於聲請觀察勒戒裁定前，應訊問被告是否同
      意觀察勒戒之規定，或應於聲請書中說明何以不命接受戒
      癮治療理由等義務，而是賦予執行機關在不牴觸法律之前
      提下，本於現實情況予以彈性運作，以追求刑事制度之最
      大整體利益，亦即就此等裁量決定，其程序保障之密度，
      本不能與現行法律就其細部內容已有明文規定之刑事審判
      程序相比擬，是原審僅憑檢察官未於聲請時詳細論述告知
      其判斷之理由，即認檢察官有裁量瑕疵，已有可議。又原
      審以被告現無其他案件在偵查或審理中，亦無另案在監執
      行或因案在押，認被告並無毒品戒癮治療實施辦法及完成
      治療認定標準第2條第2項所列不適合為附命完成戒癮治療
      之緩起訴處分之情形。然上開標準僅係供檢察官裁量之參
      考，非僅限於上述3款情形之一，檢察官始得向法院聲請
      裁定送觀察、勒戒，亦非謂凡無上述3款情事者，檢察官
      即應為附命完成戒癮治療之緩起訴處分，則原審據此指謫
      檢察官之裁量判斷有所錯誤云云，亦有未當。又依卷附通
      訊監聽譯文顯示，於110年4月至5月間，被告即有多次與
      證人彭盛尉聯繫購買毒品之行為，證人彭盛尉於偵查時，
      亦具結證稱：有販賣安非他命給被告等語，復參以被告自
      承購買毒品之後就施用，有安非他命感覺等語，可見被告
      雖前於102年間因施用毒品經過觀察勒戒程序，但對毒品
      仍有相當依賴性，自我克制能力薄弱，才會一再購買施用
      ，則原審以被告前次施用毒品犯行距離本案施用已逾8年
      為由，認被告之毒癮程度、家庭功能與社會生活已有相當
      變遷，應無不適於戒癮治療之情形云云，亦難認與上開客
      觀實情相符。
　  ㈢綜上所述，原審以前詞認為檢察官未為合義務性之裁量，
      均非無再行研求之餘地，檢察官抗告意旨指摘及此，有理
      由，應由本院將原裁定撤銷，並為維護當事人之審級利益
      ，發回原審更為適法之處理。
據上論斷，刑事訴訟法第413條，裁定如主文。　　　
中　　華　　民　　國　　111 　年　　8 　　月　　31　　日
                  刑事第二十一庭審判長法　官  林怡秀
                                      法　官  楊志雄
                                      法　官  許泰誠
以上正本證明與原本無異。
不得再抗告。
                                      書記官  朱子勻
中　　華　　民　　國　　111 　年　　9 　　月　　2 　　日